臺灣高等法院臺南分院刑事裁定
110年度毒抗字第555號
抗  告  人  
即  被  告  甲○○


上列抗告人因聲請觀察勒戒案件，不服臺灣臺南地方法院中華民
國110 年6 月24日裁定(110 年度毒聲字第612 號) ，提起抗告
，本院裁定如下：
    主  文
抗告駁回。
    理  由
一、抗告意旨略以：
　㈠按甲基安非他命為毒品危害防制條例第2條第2項第2款所規定
    之第二級毒品。次按犯該條例第10條第2項施用第二級毒品
    罪者，檢察官應聲請法院裁定，或少年法院（地方法院少年
    法庭）應先裁定，令被告或少年入勒戒處所觀察、勒戒，其
    期間不得逾2月，毒品危害防制條例第20條第1項定有明文。
    又按毒品危害防制條例所規定之觀察、勒戒或強制戒治程序
    ，係針對受處分人「將來之危險」所為預防、矯正措施之保
    安處分，目的係在戒除行為人施用毒品身癮及心癮之措施，
    以達教化與治療之公益目的，其立法意旨在幫助施用毒品者
    戒毒，性質非屬懲戒行為人。
　㈡依刑事訴訟法第253條之2第1項、第4至6款或第8款規定，給
    予施用毒品者義務勞務、繳納處分金、心理輔導、法治教育
    或其他預防再犯措施為附條件之緩起訴處分，俾使其能經由
    多元化之緩起訴處遇，能有效並適當戒除毒癮而徹底擺脫毒
    品危害；又目前刑事政策落實除刑不除罪之各項政策，以司
    法監督施用毒品者，機構外之社區戒癮治療為主，機構内之
    戒癮治療為輔，只有不願參與社區治療或治療無效者，始以
    監禁為最後手段。
　㈢檢察官於訊問抗告人即被告（下稱抗告人）甲○○時，抗告人
    雖未主動表達其願接受戒癮治療之意願，然檢察官亦未告知
    抗告人可能因施用甲基安非他命而受觀察、勒戒之處分並詢
    問抗告人是否有接受戒癮治療意願，而給予抗告人知悉有緩
    起訴之戒癮治療程序，或就完成戒癮治療應遵守事項對抗告
    人為任何徵詢或說明，即逕向原審法院聲請本件抗告人應施
    以觀察、勒戒處分。則檢察官是否已就其此職權之行使已為
    「合義務性裁量」，尚非無疑。故原審未就抗告人是否「不
    適合為附命完成戒癮治療之緩起訴處分」，為必要之調查，
    即逕予准許檢察官之聲請，裁定令抗告人入勒戒處所觀察、
    勒戒而實施監禁式治療，自有未洽之處。
　㈣末按，抗告人自民國109年7月2日為警查獲後至今已逾1年無
    再吸食該毒品並已幾乎戒治，抗告人亦同意按月至醫療院所
    採驗以資確實戒治，又抗告人現任職21世紀不動產公司，擔
    任副理職務，如被裁定觀察勒戒，勢必職業不保，懇請鈞院
    給予抗告人一個機會，讓抗告人去醫療院所施以按月採驗及
    戒癮治療機會。
二、按犯毒品危害防制條例第10條之罪者，檢察官應聲請法院裁
    定，或少年法院（地方法院少年法庭）應先裁定，令被告或
    少年入勒戒處所觀察、勒戒，其期間不得逾2 月；又依前項
    規定為觀察、勒戒或強制戒治執行完畢釋放後，3 年後再犯
    第10條之罪者，適用前2項之規定，毒品危害防制條例第20
    條第1項、第3項分別定有明文。而上開所謂「3 年後再犯」
    ，只要本次再犯（不論修正施行前、後）距最近1 次觀察、
    勒戒或強制戒治執行完畢釋放，已逾3 年者，即該當之，不
    因其間有無犯第10條之罪經起訴、判刑或執行而受影響（最
    高法院109年度台上字第3826號判決意旨參照）。
三、經查：
　㈠抗告人分別於109年4月26日10時許、109年7月2日19時30分許
    ，施用第二級毒品甲基安非他命各1次，嗣警經抗告人同意
    採尿送驗，結果均呈安非他命、甲基安非他命陽性反應等情
    ，業據抗告人坦承不諱，且有應受尿液採驗人尿液檢體採集
    送驗紀錄（檢體編號：Z000000000000號）、台灣檢驗科技
    股份有限公司濫用藥物實驗室（高雄）109年5月22日報告編
    號KH/2020/00000000號濫用藥物檢驗報告、臺南市政府警察
    局第五分局現場檢查紀錄表、搜索扣押筆錄、扣押物品目錄
    表、搜索同意書、勘察採尿同意書、臺南市政府警察局第五
    分局送驗尿液及年籍對照表（檢體編號：0000000號）、臺
    南市政府衛生局檢驗結果報告（檢體名稱：0000000號）附
    卷可佐，復有甲基安非他命2包扣案可為佐證。又扣案之甲
    基安非他命經鑑驗結果，檢出第二級毒品甲基安非他命成分
    ，有高雄市立凱旋醫院109年7月31日濫用藥物成品檢驗鑑定
    書在卷足參。足認抗告人確有於上開時、地施用第二級毒品
    甲基安非他命2次之事實甚明。
　㈡抗告人前因施用毒品案件，經臺灣高雄地方檢察署檢察官以1
    06年度毒偵字第3102號為附命戒癮治療之緩起訴處分確定，
    緩起訴期間自106年10月13日至107年10月12日止，然抗告人
    於上開緩起訴期間內，因故意再犯另案施用毒品案件，經該
    署檢察官以107年度撤緩字第194號撤銷前揭緩起訴處分後確
    定，其戒癮治療亦未完成，有上揭緩起訴處分書、撤銷緩起
    訴處分書、臺灣高等法院被告前案紀錄表在卷可參。是
    被告固於106 年間經檢察官為「附命戒癮治療之緩起訴處分
    」，然未完成該治療即遭撤銷，即難與已接受觀察、勒戒或
    強制戒治執行完畢之處遇等同視之。又觀諸抗告人之臺灣高
    等法院被告前案紀錄表，抗告人並無受觀察、勒戒或強制戒
    治執行完畢之紀錄，則檢察官斟酌個案情節後，認被告確有
    施用第二級毒品之事實，為觀察、勒戒之聲請，原審審核上
    開卷證資料後，裁定將被告送勒戒處所觀察、勒戒，其認事
    用法並無不合。
　㈢被告雖以前開情詞提起抗告。然查：
　⒈毒品危害防制條例第24條第1項有關毒品戒癮治療方式，係採
    行「觀察、勒戒」與「緩起訴之戒癮治療」並行之雙軌模式
    (最高法院108年度台非字第28號、107年度台上字第4215號
    判決意旨參照)，檢察官自得按照個案情形，依法裁量決定
    採行何者為宜。又毒品戒癮治療實施辦法及完成治療認定標
    準第4條第1項（修正前第6條第1項），亦僅就檢察官為戒癮
    治療之緩起訴處分前，應得被告同意一事予以規定，而未規
    定檢察官於向法院對被告為觀察、勒戒聲請前，亦應得被告
    之同意。是緩起訴之戒癮治療屬法律賦予檢察官偵查裁量結
    果之作為，不得認為係施用毒品者所享有之權利，檢察官亦
    無於聲請書中說明不命被告接受戒癮治療理由之義務。而立
    法者既賦予檢察官選擇上述雙軌制度之權限，則檢察官之職
    權行使，法院原則上應予尊重，僅就檢察官之判斷有違背法
    令、事實認定有誤或其他裁量重大明顯瑕疵等事項，予以有
    限之低密度審查（最高法院103年度台上字第2464號判決意
    旨參照）。本案檢察官於聲請觀察勒戒前，雖未告知抗告人
    觀察、勒戒之法律要件及效果，亦未予抗告人就是否觀察勒
    戒，或以戒癮治療為緩起訴處分條件等事項，於事前表示意
    見之機會，即聲請法院裁定令抗告人送勒戒處分觀察勒戒，
    惟依上說明，仍不能認檢察官此裁量權之行使有何濫用或不
    當之情形，自不得任意指為違法。
　⒉又按行政院依修正前毒品危害防制條例第24條第3 項（現為
    第4項）之授權，訂定「毒品戒癮治療實施辦法及完成治療
    認定標準」，其中第 2條第2 項規定：「被告有下列情事之
    一時，不適合為附命完成戒癮治療之緩起訴處分。但無礙其
    完成戒癮治療之期程者，不在此限：緩起訴處分前，因故
    意犯他罪，經檢察官提起公訴或判決有罪確定。緩起訴處
    分前，另案撤銷假釋，等待入監服刑。緩起訴處分前，另
    案羈押或執行有期徒刑」。經查，抗告人除涉犯本件施用第
    二級毒品罪之外，另曾：①於106年間，因施用毒品案件，經
    臺灣高雄地方檢察署檢察官以106年度毒偵字第3102號為附
    命完成戒癮治療之緩起訴處分確定，緩起訴期間1年，自106
    年10月13日起至107年10月12日止（嗣因履行未完成，於107
    年5月29日撤銷緩起訴處分）；②於107年間，因施用毒品案
    件，經原審法院以107年 度簡字第1194號判決判處應執行有
    期徒刑10月確定；③於107年間，因施用毒品案件，經臺灣高
    雄地方法院以107年度簡字第1411號判決判處應執行有期徒
    刑3月確定；④於108年間，因施用毒品及公共危險案件，經
    原審法院以108年度簡字第392號判決判處有期徒刑4月、3月
    ，應執行有期徒刑6月確定等情，此有抗告人之臺灣高等法院
    被告前案紀錄表在卷足按，堪認抗告人係有施用毒品惡習之
    人，而有高度再犯之虞。是抗告人有無戒除毒癮之決心，而
    適合給予附命完成戒癮治療之緩起訴處分，已不無疑慮。綜
    上，抗告人已有前開毒品戒癮治療實施辦法及完成治療認定
    標準第2條第2項第1 款之「因故意犯他罪，經檢察官提起公
    訴或判決有罪確定」而不適合為附命完成戒癮治療之緩起訴
    處分之情形，從而，檢察官於斟酌抗告人之個案情形及卷內
    事證後，認為不宜依刑事訴訟法第253條之1第1項、第253條
    之2等規定，對抗告人為附命完成戒癮治療之緩起訴處分，
    而向原審聲請裁定命抗告人入勒戒處所執行觀察、勒戒，以
    達戒癮治療之目的，此實屬檢察官行使裁量權之範疇，且此
    裁量並無違反比例原則，亦無裁量怠惰或恣意濫用裁量之情
    事。
　㈣再按毒品危害防制條例所規定之觀察、勒戒，性質上為保安
    處分，其立法意旨在幫助施用毒品者戒除毒癮，預防其再犯
    之可能性，該處分之性質非為懲戒行為人，惟為矯正行為人
    反社會性格，採用徹底隔絕毒品、專業諮商輔導或必要醫療
    支援等方法，協助其戒斷施用毒品之身癮及心癮，以達教化
    與治療之目的，並防衛社會安全。為達上述目的，不得已於
    一定期間限制或拘束行為人之人身自由，既為法之所許，當
    無因被告個人或家庭等因素而免予執行之理。故抗告人抗告
    意旨所稱其有正常工作，一旦執行觀察、勒戒，恐致工作不
    保等情，即令非虛，仍不足採為可豁免依法應送勒戒處所執
    行觀察、勒戒處分之正當理由。
四、綜上所述，抗告人施用第二級毒品甲基安非他命之事證明確
    ，原審法院因認檢察官之聲請正當，依毒品危害防制條例第
    20條第1項之規定，裁定將抗告人送勒戒處所觀察、勒戒，
    經核其認事用法並無不合，抗告意旨所執前詞指摘原裁定不
    當，為無理由，應予駁回。　　
據上論斷，應依刑事訴訟法第412條，裁定如主文。 
中　　華　　民　　國　　110 　年　　7 　　月　　20　　日
                  刑事第三庭    審判長法　官  陳連發
                                      法　官  洪榮家 
                                      法　官　何秀燕
以上正本證明與原本無異。
不得再抗告。
　　　　　　　　　　　　　　　　　　　書記官  翁心欣
中　　華　　民　　國　　110 　年　　7 　　月　　20　　日